【裁判字號】    98,交抗,1335
【裁判日期】    980609
【裁判案由】    違反道路交通管理處罰條例
【裁判全文】
臺灣高等法院交通事件裁定            98年度交抗字第1335號
抗  告  人  交通部公路總局臺北區監理所
受 處 分人  甲○○
上列抗告人因受處分人違反道路交通管理處罰條例案件，不服臺
灣板橋地方法院中華民國98年3月31日裁定（98年度交聲字第114
號），提起抗告，本院裁定如下：
    主  文
抗告駁回。
    理  由
一、原裁定意旨略以：本件受處分人即異議人甲○○於民國（下
    同）97年5月19日3時37分許，駕駛車牌號碼5817—ＤＧ號自
    用小客車，行經臺北縣土城市○○路與明德路路口時，為警
    攔停，經當場測試結果，其呼氣酒精濃度為每公升零點87毫
    克，已逾規定不得駕駛車輛之濃度標準，經警依法掣單舉發
    違規，而前揭酒醉駕車之同一事實，並經臺灣板橋地方法院
    檢察署檢察官以97年度速偵字第1934號為緩起訴處分，令異
    議人應於緩起訴處分確定後，於受到緩起訴命令通知書後2
    個月內，向財團法人伊甸社會福利基金會臺北縣分事務支付
    新臺幣（下同）5萬5千元，緩起訴期間至98年6月5日止，此
    有臺北縣政府警察局北縣警交字第Ｃ00000000號舉發違反道
    路交通管理事件通知單影本、臺灣板橋地方法院檢察署檢察
    官執行緩起訴處分命令通知書各乙紙在卷可稽，且為異議人
    所不爭執，是異議人上揭違規而受舉發及緩起訴處分之事實
    ，堪以認定。惟原處分機關即交通部公路總局臺北區監理所
    ，仍以異議人違反道路交通管理處罰條例第35條第1項第1款
    、第24條第1項第2款之規定，裁處異議人4萬9千5百元，並
    吊扣異議人駕駛執照12個月及參加道路交通安全講習，此有
    交通部公路總局臺北區監理所北監自裁字裁四○─Ｃ000
    00000號違反道路交通管理事件裁決書附卷可據。而按
    依94年2月5日公布，95年2月5日施行之行政罰法第26條規定
    ：「一行為同時觸犯刑事法律及違反行政法上義務規定者，
    依刑事法律處罰之。但其行為應處以其他種類行政罰或得沒
    入之物而未經法院宣告沒收者，亦得裁處之。前項行為如經
    不起訴處分或為無罪、免訴、不受理、不付審理之裁判確定
    者，得依違反行政法上義務規定裁處之」，揭示「一事不二
    罰」原則。又檢察官對被告為緩起訴處分時，依刑事訴訟法
    第253條之2第1項規定對被告所為之指示及課予之負擔，雖
    非刑罰，然對被告實質上具財產減少及自由受限之影響，性
    質上可謂為實質的制裁。再者，「緩起訴」處分之最終雖使
    被告免於刑事訴追之效果，與「不起訴」處分之效果相同，
    然刑事訴訟法第253條之1第1項係於91年2月8日增訂，行政
    罰法係於在此之後之94年2月5日公布，觀之制定在後的行政
    罰法第26條第2項僅臚列「不起訴處分或無罪、免訴、不受
    理、不付審理之裁判確定者」，並未將「緩起訴處分」納入
    ，則此應係立法者有意排除，而非法律漏洞。故檢察官為緩
    起訴處分時如已對被告課予指示及負擔，應視為被告已依刑
    事法律受處罰，則於緩起訴處分實質確定後，自不得再處以
    行政罰鍰。茲上開緩起訴處分業於97年7月30日確定，異議
    人並於97年9月19日依檢察官執行緩起訴處分命令向財團法
    人伊甸社會福利基金會臺北縣分事務支付5萬5千元，此亦有
    本院被告前案紀錄表，及臺灣板橋地方法院檢察署一審支援
    檢察官辦案系統處分命令報表存卷可稽。則異議人酒後駕車
    之違規行為既經檢察官緩起訴處分確定，異議人並已接受相
    當於刑法之處罰，原處分機關仍依道路交通管理處罰條例第
    35條第1項第1款規定，裁處異議人4萬9千5百元之罰鍰，揆
    諸前揭說明，即有未洽，原審因而將此部份予以撤銷，並另
    為不罰之諭知。並敘明原處分機關另依道路交通管理處罰條
    例第35條第1項第1款、第24條第1項第2款之規定，裁處吊扣
    異議人駕駛執照12個月及參加道路交通安全講習之其他種類
    行政裁罰部分，於法並無不合，異議人此部分之異議，為無
    理由，應予駁回等語。
二、抗告意旨略以：交通部根據法務部95年5月26日法律字第095
    0016029號函示，該部行政罰法諮詢小組第l次會議紀錄已明
    確結論：「緩起訴者乃附帶條件的不起訴處分，亦即是不起
    訴的一種」，且於95年7月17日以交路字第0950006986號函
    ，轉示有關機關遵照辦理。是本案應有行政罰法第26條第2
    項之適用，原處分機關按道路交通管理處罰條例第35條第1
    項第1款、第24條第1項第2款之規定，裁處異議人4萬9千5百
    元，並吊扣異議人駕駛執照12個月及參加道路交通安全講習
    ，並無違誤，請鈞院維持4萬9千5百元罰鍰之處分。
三、經查：
  (一)法官依據法律獨立審判，憲法第80條載有明文，各機關依其
    職掌就有關法規為釋示之行政命令，法官於審判案件時，固
    可予以引用，但仍得依據法律，表示適當之不同見解，並不
    受其拘束；司法行政機關所發司法行政上之命令，如涉及審
    判上之法律見解，僅供法官參考，法官於審判案件時，亦不
    受其拘束（司法院大法官會議解釋釋字第216號解釋意旨參
    照），是前開交通部函釋，僅得供法院參考，法院並不受其
    拘束。況行政罰法為行政法中關於行政罰之總則性規定，是
    道路交通管理處罰條例之行政罰亦須遵循行政罰法之規定，
    其子法道路交通案件處理辦法之解釋及適用，更不得違反行
    政罰法之規定。
  (二)按汽車駕駛人有飲酒後其吐氣所含酒精成份超過每公升0.25
    毫克或血液中酒精濃度超過百分之0.05以上者，不得駕車。
    汽車駕駛人，駕駛汽車有上開情形者，處新臺幣1萬5千元以
    上6萬元以下罰鍰，並當場移置保管該汽車及吊扣其駕駛執
    照1年，道路交通管理處罰條例第35條第1項第1款及道路交
    通安全規則第114條第2款分別定有明文。又汽車駕駛人，有
    第35條第1項規定之情形者，應接受道路交通安全講習，道
    路交通管理處罰條例第24條第1項第2款亦定有明文。
  (三)次按民國94年2月5日公布，95年2月5日施行之行政罰法第26
    條規定：「一行為同時觸犯刑事法律及違反行政法上義務規
    定者，依刑事法律處罰之。但其行為應處以其他種類行政罰
    或得沒入之物而未經法院宣告沒收者，亦得裁處之。前項行
    為如經不起訴處分或為無罪、免訴、不受理、不付審理之裁
    判確定者，得依違反行政法上義務規定裁處之。」即所謂一
    事不二罰原則，探究其立法目的，無非以一行為同時觸犯刑
    事法律及違反行政法上義務規定時，由於刑罰與行政罰同屬
    不法行為之制裁，而刑罰之懲罰作用較強，依刑事法律處罰
    即足資警惕，實無一事二罰再處行政罰之必要，但罰鍰以外
    之沒入或其他種類行政罰，因兼具維護公共秩序之作用，為
    達行政目的，行政機關仍得併予裁處。又此所稱「其他種類
    行政罰」，係指違反行政法上之義務應受「裁罰性」之「不
    利處分」而言，依行政罰法第二條規定，應包括限制或禁止
    行為之吊扣證照處分及警告性之講習處分在內。而刑事訴訟
    法第253條之1所指之緩起訴處分，係介於起訴與微罪職權不
    起訴間之緩衝設計，而在內容及要件上與依刑事訴訟法第
    252 條所為之不起訴處分均有所不同；又檢察官對被告為緩
    起訴處分時，依刑事訴訟法第253條之2第1項規定對被告所
    為之指示及課予之負擔，雖非刑罰，然對被告實質上具財產
    減少及自由受限之影響，性質上可謂為實質的制裁。且緩起
    訴制度雖以特別預防為優先考量，惟於具體個案決定上，實
    亦可達一般預防的作用及報應理念，基於一行為不二罰原則
    ，被告既已就其行為受到實質之制裁，自不應因同一行為再
    受到國家科予之處罰。又「緩起訴」處分之最終雖使被告免
    於刑事訴追之效果，與「不起訴」處分之效果相同，然刑事
    訴訟法第253條之1第1項係於91年2月8日增訂，行政罰法係
    於在此之後之94年2月5日公布，觀之制定在後的行政罰法第
    26條第2項僅臚列「不起訴處分或無罪、免訴、不受理、不
    付審理之裁判確定者」，並未將「緩起訴處分」納入，則此
    應係立法者有意排除，而非法律漏洞。故檢察官為緩起訴處
    分時如已對被告課予指示及負擔，應視為被告已依刑事法律
    受處罰，則於緩起訴處分實質確定後，自不得再處以行政罰
    鍰。從而，汽車駕駛人之酒後駕車行為，經測試檢定酒精濃
    度超過規定標準時，其既違反道路交通管理處罰條例第35條
    第1項第1款所定之行政法上義務，同時又觸犯刑法第185條
    之3公共危險罪之刑事法律，則道路交通主管處罰機關除有
    上開行政罰法第26條第1項但書規定，得處以其他種類行政
    罰之情形外，關於罰鍰部分，應依上開行政罰法第26條及道
    路交通管理處罰條例第10條規定，移送地方法院檢察署處理
    ，於移送後，非有上開行政罰法第26條第2項所定不起訴等
    事由，得依違反行政法上義務規定裁處者，即不得再依道路
    交通管理處罰條例第35條第1項第1款規定，裁處行為人罰鍰
    之行政罰。
  (四)又緩起訴之被告依檢察官緩起訴處分命令，向公益團體繳納
    捐款，係履行檢察官為緩起訴處分命令，性質上自屬於處分
    金，與罰金無異。則修正後道路交通管理處罰條例第35條所
    規定之罰金，解釋上自應包括依檢察官處分命令，而向公益
    團體繳納捐款在內，受處分人既依檢察官之緩起訴處分命令
    ，向公益團體繳納捐款，即係履行檢察官為緩起訴處分命令
    ，與受刑事處罰無異，自不應再受行政裁罰。此有本院96年
    11月刑事庭庭長法律問題研討會決議可參。
  (五)查本件受處分人於上揭時、地因酒醉駕駛自用小客車違規，
    經警依法掣單舉發違規。而前開酒醉駕車之同一事實，並經
    臺灣板橋地方法院檢察署檢察官為緩起訴處分，受處分人並
    於97年9月19日依檢察官執行緩起訴處分命令向財團法人伊
    甸社會福利基金會臺北縣分事務支付5萬5千元等情，有臺北
    縣政府警察局北縣警交字第Ｃ00000000號舉發違反道路交通
    管理事件通知單影本、臺灣板橋地方法院檢察署檢察官執行
    緩起訴處分命令通知書各乙紙、本院被告前案紀錄表及臺灣
    板橋地方法院檢察署一審支援檢察官辦案系統處分命令報表
    等在卷可稽，且為受處分人所不爭執，均如前述，是受處分
    人上揭違規而受舉發及緩起訴處分之事實，應堪認定。茲受
    處分人酒後駕車之違規行為既經檢察官緩起訴處分確定，受
    處分人並已接受相當於刑法之處罰，然原處分機關卻仍依道
    路交通管理處罰條例第35條第1項第1款規定，裁處受處分人
    4萬9千5百元之罰鍰，揆諸前揭說明，自有未合。另原處分
    機關另依道路交通管理處罰條例第35條第1項第1款、第24
    條第1項第2款之規定，裁處吊扣受處分人駕駛執照12個月及
    參加道路交通安全講習之其他種類行政裁罰部分，於法並無
    違誤。
  (六)原審因而裁定撤銷原處分關於4萬9千5百元罰鍰之部分，並
    為不罰之諭知，經核其認事用法，並無違誤。抗告人雖執前
    詞就罰鍰部分提起抗告，惟前開交通部函釋，僅得供法院參
    考，法院並不受其拘束。且本院96年11月刑事庭庭長法律問
    題研討會決議，亦認受處分人既依檢察官之緩起訴處分命令
    ，向公益團體繳納捐款，即係履行檢察官為緩起訴處分命令
    ，與受刑事處罰無異，自不應再受行政裁罰，均如前述。是
    抗告人指摘原裁定不當，為無理由，應予駁回。
四、據上論結，應依道路交通案件處理辦法第26條，刑事訴訟法
    第412條，裁定如主文。
中    華    民    國    98    年    6     月    9     日
                  刑事第二十庭  審判長法  官  楊貴雄
                                      法  官  鄧振球
                                      法  官  高愈杰
以上正本證明與原本無異。
不得再抗告。
                                      書記官  邵淑津
中    華    民    國    98    年    6     月    9     日


司法院資訊處製作；財團法人民間司法改革基金會備份。
